【裁判字號】    97,訴,1414
【裁判日期】    980512
【裁判案由】    返還借款
【裁判全文】
臺灣板橋地方法院民事判決              97年度訴字第1414號
原      告  蘿丹室內裝修有限公司
法定代理人  甲○○
訴訟代理人  林復宏律師
            林紹源律師
被      告  乙○○
訴訟代理人  彭上華律師
複代理人    江肇欽律師
上列當事人間請求返還借款事件，經本院於民國98年4 月14日言
詞辯論終結，判決如下：
    主  文
原告之訴及假執行之聲請均駁回。
訴訟費用由原告負擔。
    事實及理由
壹、程序方面：
一、按「訴狀送達後，原告不得將原訴變更或追加他訴。但有下
    列各款情形之一者，不在此限：(一)被告同意者。(二)請求之基
    礎事實同一者。(三)擴張或減縮應受判決事項之聲明者。(四)因
    情事變更而以他項聲明代最初之聲明者。(五)該訴訟標的對於
    數人必須合一確定時，追加其原非當事人之人為當事人者。
    (六)訴訟進行中，於某法律關係之成立與否有爭執，而其裁判
    應以該法律關係為據，並求對於被告確定其法律關係之判決
    者。(七)不甚礙被告之防禦及訴訟之終結者；被告於訴之變更
    或追加無異議，而為本案之言詞辯論者，視為同意變更或追
    加。」，民事訴訟法第255 條定有明文。
二、查本件原告於97年1 月23日向臺灣臺北地方法院起訴時，係
    依消費借貸之法律關係，請求被告返還借款1, 503,600 元
    （見臺灣臺北地方法院97訴2506號卷起訴狀），嗣該案經臺
    灣臺北地方法院於97年3 月26日裁定移送本院審理，兩造於
    本院第1 次至第4 次言詞辯論期日時，均係就此項消費借貸
    之請求為辯論。詎至98年4 月14日第4 次言詞辯論期日將終
    竣，且本件原訴之辯論，已臻成熟之際，原告未得被告同意
    ，追加依不當得利之法律關係，請求被告給付，則原訴與追
    加之訴所據之事實與原因關係，已均不相同，顯有礙於被告
    之防禦及訴訟之終結，原告為本件訴之追加，自不應准許。
貳、實體方面：
一、原告起訴主張：被告自民國94年8 月2 日起至95年1 月18日
    止，陸續向原告借款如附表所示之金額，合計共新臺幣（下
    同）1,503,600 元（下稱系爭款項），經原告於97年1 月16
    日以存證信函催告被告返還借款，被告仍置之不理。被告於
    另案原告與訴外人遠東鐵櫃鋼鐵廠股份有限公司間返還借款
    事件，經臺灣臺北地方法院以95年度訴字第9611號事件審理
    時，到庭作證表示本件兩造間有借貸關係，惟被告稱簽收簿
    上均係原告清償被告之欠款，與事實不符，爰依消費借貸之
    法律關係，聲明請求被告應給付原告1,503,600 元，及自起
    訴狀送達翌日起按年利率百分之5 計算之利息；並陳明願供
    擔保，請准宣告假執行。
二、被告則以：被告否認曾向原告借款1,503,600 元，系爭金額
    係原告前向被告借款，為清償借款而給付與被告。兩造間金
    錢往來之情形，向來僅有原告向被告借款，被告從未向原告
    借款。又原告就系爭1,503,600 元之款項於另案臺灣臺北地
    方法院以95年度訴字第9611號返還借款事件主張係訴外人遠
    東鐵櫃鋼鐵廠股份有限公司先後向其借支墊款，惟於本件卻
    稱係被告向其借款，何以同一件事情，卻有兩種不同之主張
    ，顯見上開說詞均係原告臨訟捏造，不足採信等語，資為抗
    辯。並為答辯聲明：原告之訴及假執行之聲請均駁回。
三、得心證之理由：
  (一)原告主張之上開事實，固據提出支票存根影本1 紙、付款簽
    收簿影本6 紙等件為證（見臺灣臺北地方法院卷第7至13 頁
    ）；而被告對於附表所示時間收受如附表所示金錢之事實，
    固不爭執，惟否認兩造間有何消費借貸之法律關係，並以上
    情置辯。是本件所應審究者，乃在於兩造間是否有1,503,60
    0 元之消費借貸法律關係存在？
  (二)按「當事人主張有利於己之事實者，就其事實有舉證之責任
    。」，民事訴訟法第277 條前段定有明文。是依「民事訴訟
    如係由原告主張權利者，應先由原告負舉證之責，若原告先
    不能舉證，以證實自己主張之事實為真實，則被告就其抗辯
    事實即令不能舉證，或其所舉證據尚有疵累，亦應駁回原告
    之請求。」，「請求履行債務之訴，除被告自認原告所主張
    債權發生原因之事實外，應先由原告就其主張此項事實，負
    舉證之責任，必須證明其為真實後，被告於其抗辯事實，始
    應負證明之責任，此為舉證責任分擔之原則。」（最高法院
    17年上字第917 號、43年臺上第377 號判例意旨參照）。次
    按「稱消費借貸者，謂當事人一方移轉金錢或其他代替物之
    所有權於他方，而約定他方以種類、品質、數量相同之物返
    還之契約。」，民法第474 條第1 項亦規定甚明。又按「當
    事人主張有金錢借貸關係存在，須就其發生所須具備之特別
    要件即金錢之交付與借貸意思表示相互一致負舉證責任。而
    交付金錢之原因多端，或為買賣，或為贈與，或因其他之法
    律關係而為交付，非謂一有金錢之交付，即得推論授受金錢
    之雙方即屬消費借貸關係。若僅證明有金錢之交付，未證明
    借貸意思表示互相一致者，尚不能認有金錢借貸關係存在。
    」，是依上開規定，消費借貸契約於性質上係屬要物契約，
    除須交付金錢或其他代替物並移轉所有權於他方，尚須當事
    人間具有借貸意思表示之合致，始能成立，則倘若未能證明
    曾為金錢之交付，更無從證明借貸意思表示互相一致，自不
    能認有金錢借貸關係之存在。
  (三)查本件原告主張被告自94年8 月2 日起至95年1 月18日止，
    陸續向原告借款如附表所示之金額，合計共1,503,600 元等
    情，固據提出支票存根影本1 紙、付款簽收簿影本6 紙等件
    為證，惟依此支票存根、付款簽收簿等影本，至多僅能證明
    原告曾交付金錢予被告之事實，至於交付金錢之原因出於多
    端，或為買賣，或為贈與，或因其他之法律關係而為交付，
    不一而足，非謂一有金錢之交付，即得推論授受金錢之雙方
    間存有消費借貸關係。是本件原告僅能證明曾交付合計1,50
    3,600 元予被告，惟未證明借貸意思表示互相一致，揆諸首
    揭說明，自不能認有金錢借貸關係存在，是原告依據消費借
    貸之法律關係，請求被告返還借款等情，即與證據及事實未
    能相符，自無可採。
四、綜上所述，本件原告未舉證證明兩造間具有1,503,600 元之
    借貸關係存在，從而，原告依消費借貸之法律關係，請求被
    告給付原告1,503,600 元，及自起訴狀送達翌日起至清償日
    止，按週年利率5%計算之利息，為無理由。又本件原告之訴
    無理由，其假執行之聲請亦失所附麗，自應併予駁回。
五、本件事證已臻明確，兩造其餘攻擊防禦方法及證據，經審酌
    後，對判決結果不生影響，爰不一一論述，併此敘明。
六、據上論結，本件原告之訴為無理由，爰依民事訴訟法第78條
    ，判決如主文。
中    華    民    國    98    年    5     月    12    日
                  民事第二庭    法  官  張筱琪
以上正本係照原本作成
如對本判決上訴，須於判決送達後20日內向本院提出上訴狀
中    華    民    國    98    年    5     月    12    日
                                 書記官  連思斐


司法院資訊處製作；財團法人民間司法改革基金會備份。
